ACORDAO-COMPLETO-2390576

ACÓRDÃO 447/2020 ATA 1/2020 - PRIMEIRA CÂMARA

VISTOS, relatados e discutidos estes autos de embargos de declaração opostos pelo Sr. Edivaldo Assis de Jesus, ex-prefeito do Município de Amontada/CE (gestões 2005/2008 e 2009/2012) , contra o Acórdão 8799/2019-TCU-Primeira Câmara, 
	ACORDAM os Ministros do Tribunal de Contas da União, reunidos em sessão da Primeira Câmara, diante das razões expostas pelo Relator, em:
	9.1. conhecer dos presentes embargos de declaração, nos termos do art. 34, caput e § 1º, da Lei 8.443/1992, para, no mérito, rejeitá-los;
	9.2. dar ciência desta deliberação ao recorrente, ao Fundo Nacional de Assistência Social, à Prefeitura e Câmara Municipal de Amontada - CE e à Procuradoria da República no Estado do Ceará, neste caso, com fulcro no art. 16, § 3º, da Lei 8.443/1992 c/c o art. 209, § 7º, do Regimento Interno do TCU.

Embargos de declaração opostos pelo Sr. Edivaldo Assis de Jesus, ex-prefeito do Município de Amontada/CE (gestões 2005/2008 e 2009/2012), contra o Acórdão 8.799/2019-1ª Câmara, que conheceu de recurso de reconsideração apresentado pelo responsável e, no mérito, deu-lhe provimento parcial para reduzir o valor da sanção.

Primeira Câmara

Fundo Nacional de Assistência Social e Município de Amontada - CE

3.1. Responsável: Edivaldo Assis de Jesus (XXX.694.603-XX)
3.2. Recorrente: Edivaldo Assis de Jesus (XXX.694.603-XX).

13.1. Ministros presentes: Walton Alencar Rodrigues (Presidente), Benjamin Zymler (Relator), Bruno Dantas e Vital do Rêgo.
13.2. Ministro-Substituto presente: Weder de Oliveira.

Edivaldo Assis de Jesus

EDIVALDO ASSIS DE JESUS

BENJAMIN ZYMLER

Ministro Benjamin Zymler.

Cuidam os autos de embargos de declaração opostos pelo Sr. Edivaldo Assis de Jesus, ex-prefeito do Município de Amontada/CE (gestões 2005/2008 e 2009/2012) , contra o Acórdão 8799/2019-TCU-Primeira Câmara.
2.	O presente feito trata, originalmente, de tomada de contas especial instaurada pelo então Ministério do Desenvolvimento Social (MDS) em razão da impugnação parcial de despesas efetuadas com repasses federais, na modalidade fundo a fundo, relativas à execução dos programas de Proteção Social Básica e Proteção Social Especial (PSB/PSE) , exercícios de 2006 e 2007.
3.	Na fase preliminar do processo foi promovida a citação do Sr. Edivaldo Assis de Jesus em virtude da "não comprovação da boa e regular aplicação dos recursos federais repassados pelo Ministério do Desenvolvimento Social e Agrário, relativos à execução dos serviços de Proteção Social Básica e Proteção Social Especial (PSB/PSE) , exercícios de 2006 e 2007, programas de ação continuada do Fundo Nacional de Assistência Social (FNAS) , que tinham por objeto o desenvolvimento das ações sociais no Município de Amontada/CE, em virtude da impugnação parcial de despesas".
4.	Após o encaminhamento da defesa, o Tribunal apreciou a matéria e decidiu, por meio do Acórdão 10849/2018-TCU-Primeira Câmara, julgar irregulares as contas do responsável, condená-lo ao pagamento da quantia de R$ 68.995,46, em valores históricos, e aplicar-lhe multa fundada no art. 57 da Lei 8.443/1992, no valor de R$ 12.000,00.
5.	Irresignado com esta deliberação, o Sr. Edivaldo Assis de Jesus ingressou com recurso de reconsideração, o qual foi apreciado pelo Acórdão 8799/2019-TCU-Primeira Câmara. Na ocasião, o TCU decidiu conhecer do expediente recursal para, no mérito, dar-lhe provimento parcial com vistas à redução da multa para R$ 8.400,00.
6.	Ainda insatisfeito, o ex-prefeito opôs os presentes embargos de declaração, nos quais alega, em apertada síntese:
a)	há substrato fático e jurídico suficiente para que se possa averiguar, detidamente, a responsabilidade dos secretários; o chamamento dos demais responsáveis possibilitará a comprovação das alegações sustentadas pelo embargante ao longo do trâmite processual, uma vez que, além de não ter sido o executor direto das referidas políticas públicas, de fato, não teria como apresentar documentos suficientes que pudessem referendar suas alegações;
b)	não cabe falar que o ex-prefeito agiu com culpa grave, decorrente da grave omissão no dever de fiscalização, pois ele descentralizou a execução administrativa, não sendo adequado exigir que o gestor fiscalize todo e qualquer ato de seus secretários, sob pena de inviabilizar o próprio andamento da máquina administrativa;
c)	há, no mínimo, contradição entre as imputações que lhe foram atribuídas e o valor da multa imposta, considerando o que restou aduzido pelo relator, bem como a própria natureza jurídica do instituto da delegação de responsabilidade, verificada no caso de descentralização administrativa;
d)	o retorno dos autos não prejudicará eventual direito ressarcitório ao patrimônio público, porquanto caso realmente se confirme a responsabilidade pela aplicação irregular de recursos - e consequentemente reconheça a existência de débito -, as ações de ressarcimento, ante a sua natureza imprescritível, não serão atingidas pelo transcurso do tempo;
e)	há evidente contradição com a utilização das normas gerais de prescrição previstas no Código Civil, que tratam puramente de hipóteses de relações de natureza de direito privado, em detrimento das normas de direito público, especificamente àquelas mais afinadas com o direito administrativo, que possui autonomia científica;
f)	a adoção do prazo geral de prescrição previsto no Código Civil aos processos de controle externo não constitui a posição consolidada no âmbito do Supremo Tribunal Federal (citou precedentes) ; é imperioso que esta Corte de Contas se pronuncie " (...) quanto a estas substanciosas alegações, amparadas e fundamentadas em pronunciamentos do Supremo Tribunal Federal, tudo a evidenciar a necessidade de observação do prazo prescricional quinquenal";
g)	caso não seja acolhida a contradição do item anterior, "que seja compreendido que a data a ser considerada para fins de interrupção do prazo prescricional seja o da efetiva citação do interessado, posto que, somente a partir deste momento, foi que o embargante integrou a relação processual administrativa que o levou à sanção".
h)	o TCU reconheceu a prescrição da maior parte dos débitos que foram imputados ao recorrente, ante a perda da pretensão punitiva; porém, a notificação contemplou um débito de R$ 223.253,84, concernente a todos os períodos incluindo aqueles considerados prescritos;
i)	somente as ações de ressarcimento ao erário são imprescritíveis, por força do que dispõe a Constituição Federal; portanto, "somente após formado o título executivo extrajudicial pelo Tribunal de Contas é que a consequente ação de ressarcimento a ser intentada pelo órgão competente se tornará imprescritível, vez que o título, repita-se, se encontra totalmente formalizado e fixado pelo órgão de controle";
j)	depreende-se, portanto, a partir de várias decisões do STF, "que não é o valor de eventual débito apurado em sede de tomadas de contas que é protegido pela imprescritibilidade, muito porque esta é uma fase de conhecimento, onde não há uma certeza, nem muito menos liquidez do suposto débito ocorrido, mas sim a ação executória de ressarcimento, fundada em título executivo extrajudicial formado no âmbito do Tribunal de Contas"; e
l)	a multa imposta foi readequada de uma maneira contraditória, uma vez que saiu de um montante equivocadamente prefixado, para, com o reconhecimento da prescrição, ser diminuída relativamente ao percentual de minoração do débito subsistente; a aplicação da sanção deveria ter como base os princípios da proporcionalidade e da razoabilidade e ser fixada somente com esteio naqueles débitos que subsistiram.
7.	Com isso, requereu que os embargos de declaração fossem conhecidos e que, no mérito: fosse reconhecida a prescrição quinquenal do débito e da multa; subsidiariamente, fosse interrompida a contagem do prazo prescricional na data da efetiva citação do interessado; fosse possibilitado o retorno dos autos à origem com o fito de identificar a eventual responsabilidade dos secretários das pastas; fosse reconhecida a contradição entre o reconhecimento da prescrição de grande parte dos débitos e o valor da notificação; fosse efetivado o redimensionamento da multa de acordo com os parâmetros da razoabilidade e da proporcionalidade.
	É o relatório.

Paulo Napoleão Gonçalves Quezado (3183/OAB-CE) e outros, representando Edivaldo Assis de Jesus.

Procurador Sergio Ricardo Costa Caribé.

EMBARGOS DE DECLARAÇÃO EM RECURSO DE RECONSIDERAÇÃO EM TOMADA DE CONTAS ESPECIAL. IMPUGNAÇÃO DE DESPESAS REALIZADAS NO ÂMBITO DOS PROGRAMAS DE PROTEÇÃO SOCIAL BÁSICA E PROTEÇÃO SOCIAL ESPECIAL (PSB/PSE), EXERCÍCIOS DE 2006 E 2007. DESVIO DE FINALIDADE E CONTAS IRREGULARES, DÉBITO E MULTA. GRAVE OMISSÃO NA SUPERVISÃO DA EXECUÇÃO DOS PROGRAMAS. CULPA IN VIGILANDO. PRESCRIÇÃO DA PRETENSÃO PUNITIVA DE PARTE DOS DÉBITOS. REDUÇÃO DO VALOR DA MULTA. EMBARGOS DE DECLARAÇÃO. SUPOSTAS CONTRADIÇÕES QUANTO À NECESSIDADE DE CHAMAMENTO DE OUTROS RESPONSÁVEIS, AO VALOR DO DÉBITO, À DOSIMETRIA DA MULTA E À APLICAÇÃO DA JURISPRUDÊNCIA DO STF SOBRE A PRESCRITIBILIDADE DO DÉBITO. AUSÊNCIA DE VÍCIOS. TENTATIVA DE REDISCUSSÃO DA MATÉRIA. CONHECIMENTO E REJEIÇÃO DOS EMBARGOS.

TOMADA DE CONTAS ESPECIAL (TCE)

Secretaria de Recursos (SERUR) e Secretaria de Controle Externo de Tomada de Contas Especial (SecexTCE).

Cuidam os autos de embargos de declaração opostos pelo Sr. Edivaldo Assis de Jesus, ex-prefeito do Município de Amontada/CE (gestões 2005/2008 e 2009/2012) , contra o Acórdão 8799/2019-TCU-Primeira Câmara.
2.	O presente feito trata, originalmente, de tomada de contas especial instaurada pelo então Ministério do Desenvolvimento Social (MDS) em razão da impugnação parcial de despesas efetuadas com repasses federais, na modalidade fundo a fundo, relativas à execução dos programas de Proteção Social Básica e Proteção Social Especial (PSB/PSE) , exercícios de 2006 e 2007.
3.	Conforme descrito na instrução preliminar da então denominada Secex/CE, as ocorrências que levaram à citação do embargante envolvem a não disponibilização de todos os documentos de despesa do exercício de 2006 do PETI; a aplicação dos recursos em despesas com gêneros alimentícios e reformas, não contemplada em norma legal; e a realização de ações não previstas no Programa de Proteção Social Básica.
4.	Na fase preliminar do processo foi promovida a citação do Sr. Edivaldo Assis de Jesus em virtude da:
"não comprovação da boa e regular aplicação dos recursos federais repassados pelo Ministério do Desenvolvimento Social e Agrário, relativos à execução dos serviços de Proteção Social Básica e Proteção Social Especial (PSB/PSE) , exercícios de 2006 e 2007, programas de ação continuada do Fundo Nacional de Assistência Social (FNAS) , que tinham por objeto o desenvolvimento das ações sociais no Município de Amontada/CE, em virtude da impugnação parcial de despesas".
5.	Após o encaminhamento da defesa, o Tribunal apreciou a matéria e decidiu, por meio do Acórdão 10849/2018-TCU-Primeira Câmara, julgar irregulares as contas do responsável, condená-lo ao pagamento da quantia de R$ 68.995,46, em valores históricos, e aplicar-lhe multa fundada no art. 57 da Lei 8.443/1992, no valor de R$ 12.000,00.
6.	Irresignado com esta deliberação, o Sr. Edivaldo Assis de Jesus ingressou com recurso de reconsideração, o qual foi apreciado pelo Acórdão 8799/2019-TCU-Primeira Câmara. Na ocasião, o TCU decidiu conhecer do expediente recursal para, no mérito, dar-lhe provimento parcial com vistas à redução da multa para R$ 8.400,00, em virtude da prescrição da pretensão punitiva de parte das ocorrências.
7.	Ainda insatisfeito, o ex-prefeito opôs os presentes embargos de declaração, nos quais alega a existência de contradições na decisão atacada, a partir dos seguintes argumentos:
a)	há substrato fático e jurídico suficiente para que se possa averiguar, detidamente, a responsabilidade dos secretários; o chamamento dos demais responsáveis possibilitará a comprovação das alegações sustentadas pelo embargante ao longo do trâmite processual, uma vez que, além de não ter sido o executor direto das referidas políticas públicas, de fato não teria como apresentar documentos suficientes que pudessem referendar suas alegações;
b)	não cabe falar que o ex-prefeito agiu com culpa grave, decorrente da grave omissão no dever de fiscalização, pois ele descentralizou a execução administrativa, não sendo adequado exigir que o gestor fiscalize todo e qualquer ato de seus secretários, sob pena de inviabilizar o próprio andamento da máquina administrativa;
c)	há, no mínimo, contradição entre as imputações que lhe foram atribuídas e o valor da multa imposta, considerando o que restou aduzido pelo relator, bem como a própria natureza jurídica do instituto da delegação de responsabilidade, verificada no caso de descentralização administrativa;
d)	o retorno dos autos não prejudicará eventual direito de ressarcir o patrimônio público, porquanto, caso realmente se confirme a responsabilidade pela aplicação irregular de recursos - e consequentemente reconheça a existência de débito -, as ações de ressarcimento, ante a sua natureza imprescritível, não serão atingidas pelo transcurso do tempo;
e)	há evidente contradição com a utilização das normas gerais de prescrição previstas no Código Civil, que tratam puramente de hipóteses de relações de natureza de direito privado, em detrimento das normas de direito público, especificamente daquelas mais afinadas com o direito administrativo, que possui autonomia científica;
f)	a adoção do prazo geral de prescrição previsto no Código Civil aos processos de controle externo não constitui a posição consolidada no âmbito do Supremo Tribunal Federal (citou precedentes) ; é imperioso que esta Corte de Contas se pronuncie " (...) quanto a estas substanciosas alegações, amparadas e fundamentadas em pronunciamentos do Supremo Tribunal Federal, tudo a evidenciar a necessidade de observação do prazo prescricional quinquenal";
g)	caso não seja acolhida a contradição do item anterior, "que seja compreendido que a data a ser considerada para fins de interrupção do prazo prescricional seja o da efetiva citação do interessado, posto que, somente a partir deste momento, foi que o embargante integrou a relação processual administrativa que o levou à sanção".
h)	o TCU reconheceu a prescrição da maior parte dos débitos que foram imputados ao recorrente, ante a perda da pretensão punitiva; porém, a notificação contemplou um débito de R$ 223.253,84, concernente a todos os períodos incluindo aqueles considerados prescritos;
i)	somente as ações de ressarcimento ao erário são imprescritíveis, por força do que dispõe a Constituição Federal; portanto, "somente após formado o título executivo extrajudicial pelo Tribunal de Contas é que a consequente ação de ressarcimento a ser intentada pelo órgão competente se tornará imprescritível, vez que o título, repita-se, se encontra totalmente formalizado e fixado pelo órgão de controle";
j)	depreende-se, portanto, a partir de várias decisões do STF, "que não é o valor de eventual débito apurado em sede de tomadas de contas que é protegido pela imprescritibilidade, muito porque esta é uma fase de conhecimento, onde não há uma certeza, nem muito menos liquidez do suposto débito ocorrido, mas sim a ação executória de ressarcimento, fundada em título executivo extrajudicial formado no âmbito do Tribunal de Contas"; e
l)	a multa imposta foi readequada de uma maneira contraditória, uma vez que saiu de um montante equivocadamente prefixado, para, com o reconhecimento da prescrição, ser diminuída relativamente ao percentual de minoração do débito subsistente; a aplicação da sanção deveria ter como base os princípios da proporcionalidade e da razoabilidade e ser fixada somente com esteio naqueles débitos que subsistiram.
8.	Com isso, requereu que os embargos de declaração fossem conhecidos e que, no mérito: fosse reconhecida a prescrição quinquenal do débito e da multa; subsidiariamente, fosse interrompida a contagem do prazo prescricional na data da efetiva citação do interessado; fosse possibilitado o retorno dos autos à origem com o fito de identificar a eventual responsabilidade dos secretários das pastas; fosse reconhecida a contradição entre o reconhecimento da prescrição de grande parte dos débitos e o valor da notificação; fosse efetivado o redimensionamento da multa de acordo com os parâmetros da razoabilidade e da proporcionalidade.
9.	Feito esse necessário resumo, passo a decidir.
10.	Preliminarmente, observo que os presentes embargos de declaração preenchem os requisitos de admissibilidade previstos no art. 34, caput e § 1º, da Lei 8.443/1992, razão pela qual entendo que eles devem ser conhecidos.
11.	Quanto ao mérito, compreendo que não subsistem as contradições invocadas pelo ex-prefeito.
12.	Inicialmente, cabe destacar que a contradição apta a ensejar a interposição de embargos de declaração é a interna ao julgado, ou seja, a verificada entre as suas partes constituintes - relatório, voto e parte dispositiva. 
13.	Segundo a doutrina e a remansosa jurisprudência desta Casa, a eventual contrariedade entre a tese defendida no acórdão embargado e a doutrina, jurisprudência ou lei não é passível de ser manejada nesta modalidade recursal, na medida em que implica a rediscussão do objeto do processo. 
14.	Dito isso, observo que a maioria das alegações trazidas pelo Sr. Edivaldo Assis de Jesus não constituem, a rigor, contradições internas ao julgado. 
15.	Conforme se verifica no item 6 supra, o recorrente trouxe argumentos a respeito da necessidade de chamar os secretários municipais envolvidos na gestão dos recursos públicos (letras "a" e "d") , da ausência de gravidade de sua conduta omissiva (letra "b") , da aparente injustiça do valor da multa e da sua dosimetria ("letras c" e "l") , da incidência da prescrição quinquenal e das regras de prescrição aplicáveis aos processos desta Corte (letras "e", "f", "g", "i", "j") , os quais representam, em verdade, mera contestação da ratio decidendi do Acórdão 8799/2019-TCU-Primeira Câmara a partir de argumentos novos, ou seja, uma tentativa de prolongar o exame de mérito do processo, já apreciado em duas oportunidades por esta Casa.
16.	A única alegação que pode sugerir a existência de uma contradição no Acórdão 8799/2019-TCU-Primeira Câmara, embora fundada na incompreensão do embargante quanto à extensão do julgado, é a manejada na letra "h" retro. Sendo assim, passo a enfrentar o argumento.
17.	De pronto, assinalo que 	o Tribunal não reconheceu a prescrição de nenhum débito imputado ao recorrente. Conforme o item 37 do voto condutor da decisão atacada, foi assentado que estava prescrita a possibilidade de aplicação de sanção sobre parte dos débitos imputados ao recorrente, não os débitos em si. Segue o trecho mencionado:
"37.	Com relação aos argumentos acerca da prescrição da pretensão punitiva, concordo com o exame do Parquet no sentido de que se encontra prescrita a possibilidade de aplicação de sanção sobre parte dos débitos imputados ao recorrente. Considerando que a autorização da citação ocorreu em 25/4/2017, o exercício do poder sancionatório do Tribunal somente pode incidir sobre os seguintes dispêndios irregulares: (...) "
18.	Por esse motivo, esta Corte de Contas decidiu reduzir o valor da multa outrora imputada ao Sr. Edivaldo Assis de Jesus, tendo sido mantido o montante do débito pelo qual foi condenado no Acórdão 10849/2018-TCU-Primeira Câmara.
19.	Tal posicionamento está de acordo com a jurisprudência deste Tribunal, a qual entende que as ações de ressarcimento pelos danos causados ao erário, incluindo as consubstanciadas nos processos de controle externo, são imprescritíveis.
20.	A propósito do assunto, embora haja decisões do STF em sentido contrário, como as apresentadas pelo recorrente, há inúmeros precedentes deste Tribunal no sentido de que, até a decisão da repercussão geral suscitada no âmbito do RE 636.886/AL -  tema 899 do STF (prescrição nas ações de ressarcimento ao erário) -, permanece válida a imprescritibilidade dos processos de controle externo que apuram dano ao erário, sendo indevida, inclusive, a suspensão dos feitos no âmbito desta Casa (Acórdão 8486/2017-TCU-Primeira Câmara, 10.020/2017-1ª Câmara, 9.167/2017-2ª Câmara, 7.930/2018-2ª Câmara, e 2.294/2019-Plenário, dentre outros) . 
21.	Sendo assim, não prospera a contradição invocada pelo embargante na letra "h" do item 6 supra. Os mesmos fundamentos podem ser usados para afastar o mérito dos argumentos de que tratam as letras "i e "j", caso superada a barreira aduzida no item 13 retro - de que as alegações não são passíveis de serem manejadas em embargos de declaração. 
22.	Também superando o entendimento de que não cabe discutir a justeza do valor da multa na via estreita de embargos de declaração, ressalto que o quantum da sanção manteve a relação de proporcionalidade estabelecida na decisão original entre o valor da multa e a sua base de cálculo.
23.	Dito de outro modo, entendi pertinente preservar os parâmetros da razoabilidade e da proporcionalidade da deliberação original, por considerar adequado o juízo de reprovabilidade enfeixado no Acórdão 10849/2018-TCU-Primeira Câmara, à luz dos elementos acostados nos autos. Nesse sentido, cabe transcrever o item 32 do voto condutor da decisão atacada: 
" (...) compreendo que os elementos acostados nos autos permitem concluir que o Sr. Edivaldo Assis de Jesus atuou com grave omissão na supervisão da execução financeira dos programas de Proteção Social Básica e Proteção Social Especial (PSB/PSE) , exercícios de 2006 e 2007, conforme exposto no item 29 retro. Sendo assim, reputo também adequada a aplicação de multa ao gestor na situação em apreço."
24.	Dessa forma, não havendo nenhuma razão para alterar o juízo de mérito a respeito da gravidade das ocorrências e da conduta do responsável para o fim de fixação do valor da sanção, julguei adequada a repetição do critério de proporcionalidade estabelecido no Acórdão 10849/2018-TCU-Primeira Câmara. 
25.	No presente caso, é possível afirmar que a multa teve como esteio apenas os débitos que subsistiram e teve, sim, como base os princípios da proporcionalidade e da razoabilidade, não assistindo, portanto, razão ao embargante.
26.	Sobre os demais argumentos, repito que eles constituem mera tentativa de rediscutir a justiça da condenação do ex-prefeito, inclusive a partir de indevido retorno dos autos para que sejam chamados eventuais outros responsáveis. 
27.	A propósito do assunto, não cabe regredir os autos a etapa anterior sob pretexto de juntar incertos elementos de prova a serem apresentados por outros responsáveis, ainda mais no contexto em que as irregularidades e a responsabilidade do Sr. Edivaldo Assis de Jesus estão adequadamente embasadas nos elementos acostados aos autos, por ter sido configurada a sua culpa in vigilando. 
28.	Diante do exposto, voto por que seja adotada a deliberação que ora submeto a este Colegiado.
  
TCU, Sala das Sessões Ministro Luciano Brandão Alves de Souza, em 28 de janeiro de 2020.
BENJAMIN ZYMLER 
Relator